【裁判字號】    97,簡上,55
【裁判日期】    980508
【裁判案由】    拆屋還地
【裁判全文】
臺灣花蓮地方法院民事判決              97年度簡上字第55號
上  訴  人  丙○○
                      號
兼訴訟代理  甲○○
人
被上訴人    乙○○
訴訟代理人  阮慶文律師
上列當事人間請求拆屋還地事件，上訴人對於中華民國97年10月
24日本院花蓮簡易庭97年度花簡字第246號第一審判決提起上訴
，本院於98年4月21日言詞辯論終結，判決如下：
    主  文
上訴駁回。
第二審訴訟費用由上訴人負擔。
    事實及理由
一、本件被上訴人原起訴聲明「1.上訴人甲○○應自坐落花蓮縣
    新城鄉○○段539之1地號土地（下稱系爭土地）、如附圖斜
    線所示Ａ部分、面積686點31平方公尺之房屋及Ｂ部分、面
    積4點43平方公尺之水塔（下稱系爭房屋、水塔）遷讓後，
    上訴人丙○○應將上開房屋及水塔拆除，將土地返還被上訴
    人；2.上訴人應連帶給付被上訴人新台幣（下同）26,887元
    ，及自起訴狀繕本送達翌日即97年5月22日起至清償日止，
    按年息百分之五計算之利息；3.上訴人應自97年4月21日起
    至拆屋還地之日止，按月連帶給付被上訴人1,196元。」，
    經原審判命「如被上訴人起訴聲明1.所示；上訴人應給付被
    上訴人3,444元，及自97年5月22日起至清償日止，按年息百
    分之五計算之利息；上訴人應自97年4月21日起至上開房屋
    及水塔拆除之日止，按月給付被上訴人157元。」，並駁回
    被上訴人其餘之訴。上訴人就原審判命遷讓拆除系爭房屋及
    水塔並返還土地予被上訴人部分，聲明不服，提起上訴，然
    就前開其餘敗訴部分，未聲明不服，上訴人就其敗訴部分，
    亦未聲明不服，已告確定，先予敘明。
二、上訴人提起上訴，聲明1.原判決主文第1項及該部分假執行
    與訴訟費用之裁判均廢棄；2.前開廢棄部分，被上訴人於第
    一審之訴駁回。其陳述除與原審判決書所記載者相同，予以
    引用外，另補充陳述略以：
  (一)系爭土地係於89年10月13日分割自同段539地號土地，而系
    爭房屋則係於66年9月前即建造於系爭土地上（於65年5月28
    日即申請門牌號碼為花蓮縣新城鄉佳林村佳林18號，下稱佳
    林18號），原均屬訴外人黎宜青（原名：黎敏妹）所有，並
    於81年6月1日提供系爭土地予中國農民銀行（現為合作金庫
    商業銀行，下稱農民（合庫）銀行）設定抵押權。系爭土地
    設定抵押權時，系爭土地及房屋既均屬訴外人黎宜青所有，
    則系爭土地於執行法院拍賣時，系爭房屋視為已有地上權之
    設定，系爭房屋原所有權人黎宜青對拍定人即被上訴人自得
    主張前開法定地上權。
  (二)上訴人丙○○於88年11月1日（系爭土地自同段539地號土地
    分割前）以配偶溫久美名義向訴外人黎宜青買受系爭土地及
    房屋，並簽訂不動產買賣契約書（下稱系爭買賣契約書）。
    嗣因系爭土地未及分割移轉，系爭房屋亦未經登記，依法不
    能移轉，致系爭土地於94年8月2日經本院執行處拍賣，並由
    被上訴人拍定，然因黎宜青怠於對被上訴人主張法定地上權
    ，致上訴人丙○○受有損害，上訴人自得代位出賣人即訴外
    人黎宜青，依民法第876條之規定，對被上訴人主張法定地
    上權，則上訴人占有系爭土地，即屬有權占有，被上訴人主
    張上訴人無權占有而請求拆屋還地，自屬無據。
  (三)原審判決附圖Α部分之系爭房屋門牌號碼為佳林18號，且依
    67年7月19日林務局農林航空測量所航照圖、稅籍資料、臺
    灣電力公司用電繳費證明及電燈用戶卡片，可知系爭房屋於
    81年6月1日設定抵押權前即已由訴外人黎宜青興建完成，並
    存在於系爭土地上，目前系爭房屋稅籍在上訴人丙○○名下
    。
  (四)本院94年執字4821號執行案件誤記載坐落於花蓮縣新城鄉○
    ○段542、543地號土地上之房屋，門牌號碼為佳林18號，乃
    係因當初該房屋均以門牌號碼佳林18號2樓之名義申請水電
    ，該房屋為上訴人丙○○之配偶溫久美於買受系爭土地及系
    爭房屋後所興建，面積為1602.48平方公尺，門牌號碼亦登
    記為佳林18號。
  (五)系爭買賣契約書簽訂時，上訴人丙○○並不知「同段539地
    號之堤防北岸土地」之實際坪數，嗣雖清償部分價金，惟訴
    外人黎宜青將南岸部分土地另出售予第三人林金生，致無從
    塗銷前揭抵押權。
  (六)依訴外人林金生和黎宜青於75年8月間所出具之協議書及其
    附圖影本，可知未分割前同段539地號土地（當時為加禮段
    973之2地號）上確實有豬舍等建物存在，且依花蓮縣花蓮地
    政事務所93年9月30日花地所登字第0930016945號函之附件
    所登載「在539-1地號土地上有門牌18號之磚石造蓋鐵皮之
    建物」即為訴外人林金生返還未分割前同段539地號土地時
    已存在之建物，且該建物與系爭房屋完全符合，故訴外人林
    金生所返還之建物，即為系爭房屋。
三、被上訴人則聲明：上訴駁回。其陳述除與原審判決書所記載
    者相同，予以引用外，另補充陳述略以：
  (一)上訴人丙○○所興建之系爭房屋、水塔，現由上訴人甲○○
    占用中，無權占用被上訴人所有系爭土地，故系爭房屋縱係
    上訴人丙○○向系爭土地原所有權人黎宜青所買受，上訴人
    丙○○仍不得據其與訴外人黎宜青間之買賣契約，對抗被上
    訴人。
  (二)門牌號碼佳林18號房屋並非系爭房屋，而係坐落於花蓮縣新
    城鄉○○段542、543地號土地，是屬於本院94年執字4821號
    執行案件所拍賣之標的，且建物結構也與原審判決附圖Α部
    分之系爭房屋不同。且系爭買賣契約書，僅記載「合計9筆
    」之土地，並無包含未分割前之同段539地號土地之堤防北
    岸之土地之部分，亦未記載系爭房屋即為佳林18號乙情，可
    知有關未分割前之同段539地號土地及系爭房屋之記載顯臨
    訟予以填上，否則即應註明所謂未分割前之同段539地號土
    地之堤防北岸之土地究為系爭土地部分或經分割後同段539
    地號土地及其所占面積、範圍、位置，而建物如為佳林18號
    ，為何未記載門牌號碼，及分割前之同段539地號土地分割
    後應移轉所有權之登記等情，故被上訴人否認系爭買賣契約
    書之真正。況依系爭買賣契約書第3條約定，上訴人若已買
    受系爭土地且交付價金（清償農民（合庫）銀行之貸款本息
    ），其所清償價金可向訴外人黎宜青請求多退少補之方式處
    理，並可辦理產權登記，亦可避免遭前開銀行拍賣系爭土地
    ，足認上訴人丙○○與訴外人黎宜青間並無就分割前之同段
    539地號土地之堤防北岸之土地買賣之事實。
  (三)又訴外人溫久美簽訂系爭買賣契約書後，於88年12月15日買
    受辦理其餘9筆土地移轉登記後，旋於同年月23日為部分清
    償塗銷抵押權登記，繼於89年5月9日提供其餘9筆土地向花
    蓮縣花蓮市農會貸款為抵押權登記，然分割前之同段539地
    號卻未辦理移轉登記及抵押權塗銷，故系爭買賣契約書縱使
    為真，分割前之同段539地號之堤防北岸之土地並非買賣標
    的之一。此亦可由同段542、543地號土地抵押權金額為1,56
    0萬元、分割前之同段539地號土地抵押權金額為1,200萬元
    ，而被上訴人經本院拍賣，買受分割後之同段539地號土地
    及系爭土地價格分別為5,521,500元、178萬元，共計7,301,
    500元，則訴外人黎宜青殊可能將系爭買賣契約書之其餘土
    地9筆土地、分割前之同段539地號土地之堤防北岸之土地及
    系爭房屋僅以1,500萬元即售予訴外人溫久美，有違常情。
  (四)再者，系爭買賣契約書第11條約定訴外人黎宜青應將同段54
    2地號土地之界址予以鑑界點交買主使用，為何未就分割前
    之同段539地號土地之堤防北岸之土地部分一併鑑界及點交
    ，亦足證分割前之同段539地號土地之堤防北岸之土地買賣
    之事實，並不存在。
  (五)又倘上訴人確實買受分割前之同段539地號土地，經分割後
    之系爭土地及房屋，為何系爭買賣契約書記載「並無條件全
    歸甲方使用」，可知上訴人充其量僅取得使用權。
  (六)上訴人丙○○未能就系爭房屋為訴外人黎宜青所有，並在抵
    押權設定（即81年6月1日）前業已建造等情，舉證證明之。
    又系爭房屋既非訴外人黎宜青所有，自無民法第876條之適
    用。
四、本件經兩造整理並協議簡化爭點結果，爭點限縮如下：
    原審判決附圖Ａ、Ｂ部分建物是否於佳東段539-1地號土地
    抵押權設定登記（即81年6月1日）前，訴外人黎宜青即已興
    建完成而得依民法第876條對拍定人主張法定地上權？如是
    ，上訴人丙○○，得否代位訴外人黎宜青對被上訴人主張法
    定地上權？又上訴人甲○○得否對上訴人主張有權占用系爭
    土地？
五、本院之判斷：
  (一)原審判決附圖Ａ、Ｂ部分建物於佳東段539-1地號土地抵押
    權設定登記（即81年6月1日）時，並不存在：
    1.經查，訴外人黎宜青固於81年6月1日提供其所有坐落花蓮
      縣新城鄉○○段539地號土地（重測前為花蓮縣新城鄉○
      ○段973之22地號，嗣後分割為佳東段539、539-1地號土
      地）予農民（合庫）銀行設定抵押權，然依當時徵信資料
      記載地上定著物有漁池、豬舍、雞舍等，不動產估價表上
      並未記載有房屋存在，此有上訴人提出之佳東段539地號
      土地異動索引、合作金庫銀行北花蓮分行98年2月17日（9
      8）庫北催字第2253號函及所附不動產估價表、授信審核
      表在卷可參（詳卷第55-57、65頁），由上可知，佳東段
      539地號土地（分割後為同段539地號及539-1地號土地即
      系爭土地），於81年6月1日抵押權設定登記時，僅有地上
      定著物魚池、豬舍、雞舍存在，並無得供人居住之系爭房
      屋及水塔存在。是上訴人主張系爭房屋於81年6月抵押權
      設定登記前黎宜青已興建完成等語，洵非可採。
    2.又上訴人就系爭房屋於81年6月1日抵押權設定前即已存在
      於系爭土地乙情，雖提出行政院農業委員會林務局農林航
      空測量所於67年7月19日所攝影之航照圖、門牌證明書、
      建物所有權狀、臺灣電力公司用電繳費證明及電燈用戶卡
      片、花蓮縣稅捐稽徵處房屋稅籍證明書為證，然查，上訴
      人於前開航照圖上所標示部分，無從確認是否為系爭房屋
      ，亦無從確認該房屋是否坐落於系爭土地上，是上訴人以
      航照圖中有系爭房屋存在為由，主張系爭房屋於81年6月1
      日抵押權設定登記前已存在系爭土地等語，核非足採。又
      查，依上開建物所有權狀所載（詳卷第74頁），該權狀所
      載建物係指坐落佳東段542、543地號土地上、門牌號碼佳
      林18號之建物，並非坐落於系爭土地上之系爭房屋，自不
      得作為系爭房屋自65年起存在於系爭土地上之證據；又由
      前開門牌證明書、臺灣電力公司用電繳費證明及電燈用戶
      卡片之記載（詳原審卷第67頁及本院卷第73、132頁），
      可知「佳林18號」之門牌初編時間雖為65年5月28日及該
      門牌裝表供電年月為66年9月，惟此僅足證明於65年間有
      該門牌號碼存在及該門牌房屋於66年間有申請用電之事實
      ，並無從證明該門牌證明書及用電證明所指究係坐落同段
      542、543地號土地上門牌佳林18號之建物或係系爭土地上
      之系爭房屋，易言之，上開門牌證明書、臺灣電力公司用
      電繳費證明及電燈用戶卡片，並不足作為系爭房屋門牌號
      碼為佳林18號，以及系爭房屋自65年起即存在於系爭土地
      上，並編釘門牌及用電之證據。再者，上開花蓮縣稅捐稽
      徵處房屋稅籍證明書記載起課年月為93年9月（詳原審卷
      第65頁），是亦不足作為系爭房屋於81年6月1日抵押權設
      定登記前存在之證據。
    3.上訴人另主張訴外人林金生於75年間所返還坐落於分割前
      同段539地號土地（當時為加禮段973之2地號）上之建物
      ，即為系爭房屋等語，並提出訴外人林金生與黎宜青簽立
      之協議書與附圖為證（詳卷第124-128頁），然查，前開
      附圖上之建物係坐落於加禮段973-2地號土地，此有前開
      附圖附卷可稽，而分割前之佳東段539地號土地，於重測
      前之地號為「加禮段973-22地號土地」，又「加禮段973
      之2地號土地」於重測後為佳東段542地號土地，此有臺灣
      省花蓮縣土地登記簿在卷可參（詳卷第91、94頁），是前
      開協議書及其附圖上所載「加禮段973之2地號土地」並非
      分割前之佳東段539地號土地（分割後為同段539地號土地
      及系爭土地），則前開協議書及其附圖所示之建物，亦無
      可能係坐落於系爭土地上之系爭房屋，堪以認定。是上訴
      人主張系爭房屋即為前開協議書中訴外人林金生於75年8
      月間所返還坐落分割前同段539地號土地（當時為加禮段
      973之2地號）上之建物之一等語，委無足採。
    4.至上訴人主張花蓮縣花蓮地政事務所93年9月30日花地所
      登字第0930016945號函及附件明白登載「在539-1地號土
      地上有門牌18號之磚石造蓋鐵皮之建物」，與系爭房屋完
      全相符等語，經查，上開花蓮縣花蓮地政事務所函文及其
      所附建物成果圖（詳卷第126-128頁）雖登載系爭土地上
      之磚石造蓋鐵皮建物之門牌號碼為「佳林18號」，惟此乃
      花蓮縣花蓮地政事務所依本院民事執行處93年8月27日花
      院廣93執仁3767字第7096號函囑託，於93年9月24日就當
      時系爭土地上之未辦建物第一次登記之建物所為之查封登
      記，故縱使系爭土地上前開未辦建物第一次登記之建物門
      牌號碼為「佳林18號」，且範圍與系爭房屋相符，僅足證
      明系爭房屋於93年9月間查封登記當時存在，並不足作為
      系爭房屋於81年6月1日抵押權設定登記前已存在之證據。
    5.綜上，上訴人未能舉證證明原審判決附圖Ａ、Ｂ部分建物
      即系爭房屋及水塔於佳東段539-1地號土地抵押權設定登
      記（即81年6月1日）時，業經訴外人黎宜青興建完成之事
      實，則訴外人黎宜青自不得依民法第876條對拍定人即被
      上訴人主張法定地上權，上訴人丙○○亦不得代位訴外人
      黎宜青對被上訴人主張法定地上權。又訴外人黎宜青既未
      對拍定人即被上訴人取得法定地上權，縱上訴人丙○○之
      配偶溫久美以其名義代上訴人丙○○向訴外人黎宜青購買
      系爭土地及房屋並簽訂系爭買賣契約書乙情非虛，惟上訴
      人丙○○於辦理系爭土地所有權移轉登記前，尚未取得系
      爭土地所有權，其與訴外人黎宜青間之買賣契約僅具債之
      效力，自不得以其與訴外人黎宜青之買賣契約對抗系爭土
      地之所有權人即被上訴人。是上訴人主張其向訴外人黎宜
      青購買系爭土地及房屋，及代位訴外人黎宜青對被上訴人
      主張法定地上權，自屬有權占有系爭土地，洵非可採。
  (二)上訴人甲○○亦不得對被上訴人主張有權占用系爭土地：
    上訴人甲○○雖稱其乃受訴外人丙○○委託照顧系爭房屋及
    繳納房屋稅等語，然縱認上訴人丙○○同意將系爭房屋無償
    供上訴人甲○○使用，此亦僅係上訴人丙○○與上訴人甲○
    ○間就系爭房屋所成立之使用借貸契約，僅具債之效力，上
    訴人丙○○既如前述不得對被上訴人主張有權占有系爭土地
    ，借用人即上訴人甲○○自不得以其與上訴人丙○○之使用
    借貸契約對抗系爭土地所有權人即被上訴人，主張其為有權
    占有，是上訴人甲○○前開所辯，即非可採。
  (三)按所有人對於無權占有或侵奪其所有物者，得請求返還之。
    對於妨害其所有權者，得請求除去之，民法第767條定有明
    文。本件上訴人丙○○所有、現由上訴人甲○○占用之如原
    審判決附圖Ａ、Ｂ部分建物（即系爭房屋及水塔）坐落於被
    上訴人所有系爭土地上，無合法權源，既如前述，從而，被
    上訴人依據民法第767條之物上請求權，請求上訴人甲○○
    遷讓系爭房屋及水塔，並請求事實上處分權人即上訴人丙○
    ○拆除系爭房屋及水塔，並將所占用之土地返還予被上訴人
    ，洵屬正當，應予准許。原審就上開應准許部分，為被上訴
    人勝訴之判決，並依職權宣告假執行，於法並無不合。上訴
    意旨指摘原判決不當，求予廢棄改判，為無理由，應予駁回
    其上訴。
六、本件事證已臻明確，上訴人固聲請調查證人黎宜青、代書林
    山田，以證明系爭土地及房屋買賣之真正，然查，訴外人黎
    宜青與本件訴訟有利害關係，其證詞有偏頗之虞，另證人即
    代書林山田縱到庭證述訴外人黎宜青與溫久美就系爭土地及
    房屋買賣屬實，惟訴外人黎宜青與溫久美就系爭土地及房屋
    之買賣既不得對抗被上訴人，已如前述，是本院認無調查上
    開證人之必要，暨兩造其餘攻擊防禦方法及證據調查，均無
    礙本件勝負判斷，爰不一一論列，附此敘明。
七、訴訟費用負擔之依據：依民事訴訟法第78條、第85條第1項
    前段。
中    華    民    國    98    年    5     月    8     日
                        臺灣花蓮地方法院民事庭
                            審判長法官  湯文章
                            法      官  劉柏駿
                            法      官  陳燁真
以上正本係照原本作成
本判決不得上訴。
中    華    民    國    98    年    5     月    8     日
                            法院書記官  陳蓮茹


司法院資訊處製作；財團法人民間司法改革基金會備份。
